# 母公司吸收合并全资子公司，如何做分录

提问人：13309093133glj 时间：2019-12-22 08:05:07
母公司吸收合并全资子公司，如何做分录？

回答人：chenyiwei
《企业会计准则解释第 7 号》第四条明确了母公司将直接控股的全资子公司改为分公司的会计处理，我们理解母公司对子公司的吸收合并，或者清算子公司并接收其全部资产和负债（但与母公司取得子公司控制权的交易不构成 “一揽子交易” 的情形）等经济实质相同的事项也可以参考该解释处理。
对母公司吸收合并非全资子公司，可以视作母公司先取得该子公司的少数股权，将其变为全资子公司后，再参照解释 7 号的原则处理。
解释 7 号的上述规定与《瑞华研究 2010 ～ 2014 汇编》中的“问题3-2-18（母公司吸收合并子公司（或清算子公司并接收其全部资产和负债）在个别报表层面和合并报表层面的一般处理原则）” 的表述并不一致。在 2015 年度财务报表中，对该事项应按照解释 7 号第四条的规定处理，但以前年度已经按照《瑞华研究》中的上述问题解答处理的，则无需进行追溯调整。
解释 7 号的上述规定与《瑞华研究》中的上述问题解答相比，其异同主要体现在以下方面：
1 、对于母公司取得子公司的各项资产和负债（含商誉）的入账价值的确定一致，即均以该子公司的各项资产、负债在母公司合并报表层面的账面价值（含商誉）作为母公司个别报表层面的账面价值。
2 、按《瑞华研究》中的问题解答，母公司在吸收合并子公司时将会在其个别报表层面确认投资收益，但按照解释 7 号第四条的规定，并不会产生投资收益，而是以资本公积作为最终的平衡数。具体包括以下方面：
（ 1 ）原为非同一控制下企业合并取得的子公司改为分公司的，原母公司购买原子公司时产生的合并成本小于合并中取得的可辨认净资产公允价值份额的差额（即合并报表层面于购买日确认的营业外收入金额），应计入留存收益。
（ 2 ）原子公司提取但尚未使用的安全生产费（即专项储备）或一般风险准备，属于特定用途的留存收益，在吸收合并后仍应继续按原定用途使用，故应当转入母公司个别报表层面的专项储备或一般风险准备，应转入母公司个别报表层面的专项储备或一般风险准备的金额等于该子公司的专项储备或一般风险准备在合并报表层面的原账面价值。
（ 3 ）母子公司关系存续期间（对于通过企业合并取得的子公司，指合并日或购买日至吸收合并日的期间；对于投资设立的子公司，指设立日至吸收合并日的期间）的子公司净损益导致的留存收益变动额，以及其他综合收益变动额，应按其在合并报表口径的金额计算（即，按购买日（或合并日）所取得的原子公司各项资产、负债公允价值（或账面价值）为基础计算，并且抵销原母子公司内部交易形成的未实现损益），直接计入母公司个别报表层面的留存收益和其他综合收益。这里需要注意：虽然是直接调整母公司个别报表层面的留存收益和其他综合收益，但我们理解无需对其进行追溯调整，而是在母公司个别股东权益变动表中作为一个对权益的直接调整项目（本期发生额）。
（ 4 ）经上述调整后，整笔分录的最终平衡数，应计入“资本公积——其他资本公积”。
上述调整过程，用会计分录来表示就是：
借： 原子公司各项资产（含商誉） 按其在母公司合并报表
层面的账面价值
贷： 原子公司各项负债 按其在母公司合并报表层面的账面
价值
未分配利润 （指非同一控制下合并取得的子公司）原购买日计入营业外收入的负商誉金额（如有）
专项储备、一般风险准备 按子公司计提的专项储备和一般风险准备在合并报表层面的账面价值
未分配利润 按母子公司关系存续期间的子公司净损益导致的留存收益变动额（按合并报表口径调整）
其他综合收益 按母子公司关系存续期间的子公司净损益导致的其他综合收益余额变动额（按合并报表口径调整）
长期股权投资 原母公司个别报表层面对该子公司的长期股权投资账面价值转销（如有对应的长期股权投资减值准备的，则减值准备应一并转销）
借/贷： 资本公积——其他资本公积 整笔分录的平衡数
因为母公司吸收合并子公司并不改变母公司所拥有或控制的经济资源及其风险和报酬特征，因此对合并报表层面没有影响。上述个别报表层面的调整在合并报表层面应当予以完全抵销，在合并报表层面视同没有发生过该项吸收合并交易。
另外，母公司吸收合并子公司的过程中，企业所得税的纳税主体也相应 “合二为一”，子公司不再具有独立的企业所得税纳税人地位。对这一过程中的税务处理，应遵循财政部、国家税务总局发布的《关于企业重组业务企业所得税处理若干问题的通知》（财税 [2009]59 号）、《关于企业清算业务企业所得税处理若干问题的通知》（财税 [2009]60 号）等相关税务规定。如果采用一般性税务处理，则子公司的各项资产、负债在进入母公司后，需重新按其公允价值确定计税基础；如果采用特殊性税务处理，则子公司的各项资产、负债将延续原有的计税基础。相应地，母公司在进行吸收合并子公司的账务处理的同时，应根据税法规定确定这些原属于子公司的资产、负债的计税基础。如果计税基础与按上述原则确定的入账价值不一致的，则在母公司报表中将出现暂时性差异。对该暂时性差异应按照《企业会计准则第 18号——所得税》的规定在母公司报表中确认递延所得税资产或负债，因确认递延所得税所产生的影响，也计入 “资本公积——其他资本公积”。在合并报表层面，也应反映出因母子公司之间吸收合并所导致的递延所得税变动，但其影响不应调整合并报表层面的资本公积，而应调整 “所得税费用——递延所得税费用”。
我们理解，在上述分录中形成的 “资本公积——其他资本公积”，后续将成为个别报表和合并报表层面的一项永久性差异，今后每年编制合并报表时均需对此进行抵销调整，在合并报表层面消除该资本公积项目的影响。